【裁判字號】    95,上更(三),29
【裁判日期】    950523
【裁判案由】    所有權移轉登記
【裁判全文】
臺灣高等法院民事判決                95年度上更(三)字第29號
上  訴  人
即被上訴人  乙○○
                        樓
訴訟代理人  吳  麒律師
            陳哲民律師
被上訴人
即上訴人    甲○○
訴訟代理人  蔡慧玲律師
            周炳成律師
前列當事人間請求移轉不動產登記事件，兩造對於中華民國90
年4月26日臺灣板橋地方法院89年度訴字第1156號第一審判決提
起上訴，經最高法院第三次發回更審，本院於中華民國95年5月
16日言詞辯論終結，判決如下：
    主  文
原判決關於命上訴人甲○○給付新台幣壹拾陸萬陸仟肆佰元及自
民國八十九年十一月十日起至清償日止按年息百分之五計算利息
部分，與該部分關於假執行之宣告，暨命其負擔訴訟費用之裁判
均廢棄。
上列廢棄部分，上訴人乙○○在第一審之訴及假執行之聲請均駁
回。
上訴人乙○○之上訴駁回。
第一審關於命上訴人甲○○負擔訴訟費用部分、第二審訴訟費用
及發回前第三審訴訟費用（除減縮部分外），由上訴人乙○○負
擔。
    事實及理由
一、上訴人乙○○起訴主張：其於八十年間購買坐落台北縣板橋
    市○○段1232地號土地應有部分1000分之333及地上建物，
    即台北縣板橋市○○○路○段34巷2之1號房屋（下稱系爭房
    屋及土地），信託登記於上訴人甲○○名下。85年間因甲○
    ○欠繳應納稅捐，而使系爭房屋及土地遭台中市稅捐稽徵處
    函請台北縣板橋地政事務所禁止處分登記，故兩造於八十五
    年12月5日簽定協議書，同意若於85年12月5日前台中市稅捐
    稽徵處塗銷禁止處分登記，則甲○○應將系爭房地返還登記
    予乙○○。台中市稅捐稽徵處已於85年10月4日以中市稅法
    字第19258號函囑託辦理塗銷禁止處分登記，雖因漏列前於
    83年12月22日函請禁止系爭土地登記之文號，至85年12月10
    日始以中市稅法字第24870號函補列，仍應認為於85年12月
    5日前已塗銷禁止處分登記。系爭協議書之約定屬既成條件
    ，參酌最高法院68年台上字第2861號判例意旨，應視為無條
    件，甲○○自應依系爭協議書之約定將系爭房地返還登記予
    乙○○。又於訴訟繫屬中，上訴人甲○○已於89年8月2日將
    系爭房地過戶予第三人謝慶煌，謝慶煌再於同年10月21日出
    售予第三人莊統和，因莊統和受土地法第43條之保障，乙○
    ○原聲明請求返還系爭房地顯不能達到訴訟之目的。故依民
    事訴訟法第255條第1項第4款之規定，本於系爭協議書之法
    律關係，請求判命甲○○給付乙○○新台幣（下同）274萬
    元及其法定遲延利息。並上訴聲明：(一)原判決關於駁回上訴
    人乙○○在第一審之訴及該部分假執行之聲請暨命負擔訴訟
    費用部分之裁判均廢棄。(二)上開廢棄部分，甲○○應再給付
    乙○○2,573, 600元及自89年11月2日聲明狀繕本送達翌日
    即89年11月10日起至清償日止按年息5%計算之利息。(三)願供
    擔保請准宣告假執行。答辯聲明：上訴駁回。（原判決判命
    甲○○應給付乙○○166，400元之本息，而駁回乙○○其餘
    之請求，兩造各自就其敗訴部分提起上訴，乙○○上訴聲明
    原求為判決甲○○應再給付2,666, 387元及自起訴狀繕本送
    達翌日起至清償日止按年息百分之五計算之利息，嗣於本院
    前審為訴之減縮，求為判決甲○○應再給付2,573,600元及
    自89年11月2日聲明狀繕本送達翌日即89年11月10日起算之
    利息。
    ）
二、上訴人甲○○辯稱：訴外人洪伯峰於77年間因需錢孔急，陸
    續向甲○○借款計500餘萬元，遂於78年3月16日將其所有登
    記在其妹洪素蘭名下價值300萬元之系爭房地出賣予甲○○
    以抵償債務，並於78年5月1日辦妥移轉登記予甲○○，於93
    年6月24日更就其餘借款與甲○○成立和解，約定由其按月
    給付6,000元至清償完畢為止。甲○○因欠稅60萬元，致系
    爭房地於85年3月1日遭台中市稅捐稽徵處以85年2月29日中
    市稅法字第3073號函囑託台北縣板橋地政事務所為89板資登
    字第14086號禁止處分登記。甲○○前於81年8月向乙○○借
    款200萬元，將系爭房地設定最高限額250萬元之抵押權予乙
    ○○。嗣甲○○於86年6月23日以台灣銀行所簽發之200萬元
    支票清償借款，乙○○於承諾書上簽名表示收訖，卻遲未辦
    理塗銷抵押權登記。乙○○於81年8月間曾向台北縣板橋市
    農會貸款100萬元，由甲○○提供系爭房地作擔保，並擔任
    保證人，嗣於85年10月2日清償期屆至，乙○○遲不辦理換
    單續約，台北縣板橋市農會催促甲○○代為清償，提議將最
    高限額抵押契約之借款人改為甲○○。惟因系爭房地遭禁止
    處分登記，無法就最高限額抵押權之內容變更登記，此時乙
    ○○聲稱只要一通電話即可於85年12月5日前塗銷禁止處分
    登記，並以如其賭贏，甲○○需將系爭房地辦理所有權移轉
    登記；如其賭輸，其願配合辦理塗銷最高限額250萬元之抵
    押權登記，而與甲○○打賭。85年12月5日乙○○書立系爭
    協議書，經兩造簽名後，持向台灣台北地方法院公證處請求
    認證。本件系爭房地之禁止處分登記是否塗銷為打賭之條件
    ，而非確定之事實。台中市稅捐稽徵處雖於85年10月4日以
    中市稅法字第19258號函囑託台北縣板橋地政事務所塗銷系
    爭房地之禁止處分登記，惟並未明列83年12月22日中市稅法
    字第26377號函之文號，故台北縣板橋地政事務所於85年10
    月7日僅塗銷系爭房屋部分之禁止處分登記，嗣台中市稅捐
    稽徵處再以85年12月10日中市稅法字第24870號函通知台北
    縣板橋地政事務所塗銷系爭土地部分之禁止處分登記，台北
    縣板橋地政事務所於85年12月11日始辦竣。依系爭協議書約
    定之真意及公寓大廈管理條例第4條第2項之規定，系爭房地
    應併同移轉，本件條件未成就，甲○○即無將系爭房地移轉
    登記予乙○○之義務。縱認甲○○受不利之判決，其代乙○
    ○清償之貸款100萬元及原法院92年度板簡字第2819號判決
    命乙○○給付之50萬元、本院93年上易字第510號判決命乙
    ○○給付之40萬元，亦為抵銷之抗辯等語。並上訴聲明：
    (一)原判決不利於甲○○部分廢棄。(二)上開廢棄部分，乙○○
    在第一審之訴及假執行之聲請均駁回。答辯聲明：上訴駁回
    。
三、兩造不爭執之事實：
  (一)兩造於85年12月5日簽定協議書約定：「立協議書人甲○○
    以下簡稱甲方，乙○○以下簡稱乙方，雙方協議事項如下：
    一台中市稅捐處對板橋市○○○路○段三四巷二號二樓之房
    地產在八十五年十二月五日前解除查封，甲方甲○○無條件
    於協議書成立後辦理該房地過戶給乙○○，不得異議。二上
    項房地產如在八十五年十二月五日前未解查封清楚，乙方乙
    ○○無條件塗銷抵押權，不得異議。但乙方乙○○本人有永
    久居住權，農會貸款新台幣壹佰萬元清償。特立此協議書為
    憑（兩人之間財務互不相欠）。註：房地產未來不論屬於誰
    有，該筆貸款新台幣壹佰萬元正悉由乙○○清償」等語，有
    認證書及協議書可稽（原審卷，10至13頁）。
  (二)系爭房屋及土地於85年3月1日遭台中市稅捐稽徵處以85年2
    月29日中市稅法字第3073號函囑託台北縣板橋地政事務所為
    85板資登字第14086號禁止處分登記。嗣台中市稅捐稽徵處
    於85年10月4日以中市稅法字第19285號函囑託台北縣板橋地
    政事務所塗銷禁止處分登記，於同月7日就系爭房屋辦竣塗
    銷登記，因該函文未列83年12月22日中市稅法字第26377 號
    對系爭土地禁止處分之文號，台中市稅捐稽徵處復以85年12
    月10日中市稅法字第24870號函補列，於同月11日始就系爭
    土地完成塗銷登記，有土地建物異動清冊可憑（原審卷，82
    至85頁）。
四、上訴人乙○○主張：台中市稅捐稽徵處已於85年10月4日以
    上開函囑託辦理塗銷系爭房地之禁止處分登記，雖因漏列系
    爭土地禁止處分登記之原函文號，至85年12月10日始以上開
    函補列，仍應認為於85年12月5日前已塗銷系爭房地之禁止
    處分登記，系爭協議書之約定屬既成條件，應視為無條件，
    甲○○自應依系爭協議書之約定將系爭房地返還登記予乙○
    ○等語。上訴人甲○○辯稱：兩造係以系爭房地於85年12
    月5日前能否塗銷系爭房地之禁止處分登記為停止條件，台
    北縣板橋地政事務所於85年10月7日僅塗銷系爭房屋部分之
    登記，於85年12月11日始塗銷系爭土地部分之登記，故條件
    屆期並未成就，甲○○無將系爭房地移轉登記予乙○○之義
    務等語。經查：
  (一)按附停止條件之法律行為，於條件成就時，發生效力，民法
    第九十九條第一項定有明文。最高法院68年台上字第2861號
    判例明載：「法律行為成立時，其成就與否業已確定之條件
    即所謂既成條件，亦即法律行為所附條件，係屬過去既定之
    事實者，雖其有條件之外形，但並無其實質之條件存在，故
    縱令當事人於法律行為時，不知其成否已經確定，亦非民法
    第九十九條所謂條件。我民法關於既成條件雖未設明文規定
    ，然依據法理，條件之成就於法律行為成立時已確定者，該
    條件若係解除條件，則應認法律行為為無效。」依此判例意
    旨推論，若條件之「不成就」於法律行為成立時已確定者，
    該條件若係停止條件，依據法理，亦應認為法律行為無效。
  (二)兩造於85年12月5日所簽定之協議書，除其第一條約定：「
    台中市稅捐處對板橋市○○○路○段三四巷二號二樓之房地
    產在八十五年十二月五日前解除查封。甲方甲○○無條件於
    協議書成立後辦理該房地產過戶給乙○○」。第二條約定：
    「上項房地產如在八十五年十二月五日前未解查封清楚，乙
    方乙○○無條件塗銷抵押權」。於末尾附註：「房地產未來
    不論屬於誰有，該筆貸款新台幣一百萬元正悉由乙○○清償
    」，有協議書在卷可稽（原審卷，12、13頁）。系爭房屋及
    土地均受台中市稅捐稽徵處囑託台北縣板橋地政事務所為禁
    止處分登記，則協議書所稱「解除查封」，係指解除系爭房
    屋及土地之上開禁止處分登記而言。
  (三)系爭協議書第一條約定，系爭房地如「能」於85年12月5日
    前解除查封，則應過戶給乙○○，此為對乙○○有利之約定
    。該協議書第二條約定，系爭房地如「未能」於85年12月5
    日前解除查封，則不必過戶給乙○○，乙○○不能成為所有
    權人，應無條件塗銷抵押權，此為對甲○○有利之約定。上
    開約定並無矛盾之處，不能據此認為該協議書係屬「通謀虛
    偽意思表示」，或「因通謀虛偽意思表示所隱藏之他項法律
    行為」，或有其「心中保留」。
  (四)乙○○雖主張：依台中稅捐稽徵處89年2月14日中市稅法字
    第89037611號函文，系爭土地業於85年12月5日前已塗銷禁
    止處分登記等語，並提出該函文為證（原審卷，16、17頁）
    。惟按關於不動產物權之變動及權利限制，我國係採登記生
    效主義，故土地權利限制登記之塗銷，自應以土地登記簿之
    登載為準。台中市稅捐稽徵處於85年10月4日雖函囑託台北
    縣板橋地政事務所塗銷禁止處分登記，並於同月7日就系爭
    房屋辦竣塗銷登記，但因該函文未列對系爭土地禁止處分之
    文號，台中市稅捐稽徵處以85年12月10日函補列後，於同月
    11日始就系爭土地完成塗銷登記，已如前述。台中市稅捐稽
    徵處雖曾囑託塗銷禁止處分登記，並曾以公文補列禁止處分
    之文號，但系爭土地在85年12月11日完成塗銷禁止處分登記
    前，仍處於查封狀態，不能認為已經解除查封，故乙○○主
    張：系爭土地業於85年12月5日前已塗銷禁止處分登記云云
    ，委無足採。
  (五)上訴人甲○○陳稱：「我寫協議書時就已經知道土地的部分
    沒有塗銷，我有跟原告（即乙○○）講，他不相信，他說土
    地、建物的部分都已經塗銷，所以才會寫協議書」（原審卷
    ，194頁）、「對造（即乙○○）說他很有辦法，可以一通
    電話給地政機關，當天即可撤銷查封（指禁止處分登記），
    所以才寫這協議書」（本院上字卷，50頁）、「當天如果可
    以撤封清楚，我就過戶給對造。是對造要我打賭的」（本院
    更3卷，27頁）。上訴人乙○○自承其已申請解除查封，且
    系爭協議書係其所書寫，並稱：「我不知道解除查封，因為
    案子還沒有結。訂約之後，我打電話到稅捐處，才知道10月
    4 日稅捐處公文已經發出來」、「對造承諾只要台中的房子
    當天解除查封，就無條件過戶給我，房子本來就是我的。我
    打電話給陳組長，他答覆我10月4日就已經解除查封，沒有
    問題，所以我才和對造簽約」等語（本院更3卷，27頁）。
    因此，兩造於85年12月5日簽立協議書時，系爭土地仍處於
    查封狀態，乙○○知悉系爭查封案件尚未完結，卻認為其以
    一通電話打給政府機關即可撤銷查封，甲○○則不相信其能
    以一通電話塗銷查封，所以兩造才訂立系爭協議書。因此，
    故兩造訂立系爭契約不能認為是通謀虛偽意思表示。而且，
    系爭協議書之條件為系爭房屋及土地在85年12月5日前解除
    查封，但訂約時系爭土地尚未解除查封，所以不能認為該條
    件於訂約時已經成就。又囑託塗銷查封之函文雖於訂約前已
    經發出，但何時完成塗銷登記於訂約時尚未可知，且訂約時
    為中午乙節，為兩造所不爭（本院卷，39頁），乙○○既稱
    其可打電話請求立即為塗銷登記，故85年12月5日過完前是
    否能完成塗銷，於訂約時尚未確定，因此，該條件亦不能認
    為於訂約時已經不成就。所以該條件非屬過去既定之事實，
    不能認為是法律行為成立時成就與否業已確定之既成條件，
    上訴人乙○○主張系爭契約所訂之條件為既成條件云云，並
    無可採。系爭房地於85年12月11日始完全解除查封，已逾系
    爭協議書所約定之期限，應認系爭協議書第1條因所定之停
    止條件不成就而不生效力，故乙○○依該條規定請求甲○○
    給付相當於系爭房地價額之損害賠償，即屬不能准許。
  (六)退步而言，縱認系爭土地因上開囑託塗銷登記函文漏列文號
    而無法於列85年12月5日完成塗銷登記，故系爭協議書第一
    條所定之條件「在85年12月5日前解除查封」於訂約時已經
    確定不能成就，依前開說明，該條件並非民法第99條所定之
    停止條件，依據法理，應認該條約定為無效。故乙○○依無
    效之協議書第1條規定，請求甲○○給付相當於系爭房地價
    額之損害賠償，即屬無從准許。
五、從而乙○○本於系爭協議書之法律關係，請求甲○○給付
    274萬元及自89年11月10日起至清償日止按年息5%計算之利
    息，為無理由，不應准許。其假執行之聲請亦失所附麗，應
    併予駁回。原審為乙○○敗訴之判決除減縮部份外，理由雖
    有不同，結論核無不合，乙○○上訴意旨指摘原判決此部分
    不當，求予廢棄改判，為無理由，應予駁回。至原審判命甲
    ○○給付乙○○，並為假執行之宣告部分，尚有未洽，甲○
    ○上訴意旨指摘原判決此部分不當，求予廢棄改判，為有理
    由，自應由本院予以廢棄改判，如主文第二項所示。
六、本案事證已臻明確，兩造其餘主張、陳述及所提之證據無一
    一論述之必要，附此敘明。
七、據上論結，甲○○之上訴為有理由，乙○○之上訴為無理由
    ，依民事訴訟法第450條、第449條第2項、第78條，判決如
    主文。
中    華    民    國    95    年    5     月    23    日
                  民事第五庭審判長法  官  林丁寶
                                  法  官  蔡芳齡
                                  法  官  高鳳仙
正本係照原本作成。
如不服本判決，應於收受送達後20日內向本院提出上訴書狀，其
未表明上訴理由者，應於提出上訴後20日內向本院補提理由書狀
（均須按他造當事人之人數附繕本）上訴時應提出委任律師或具
有律師資格之人之委任狀；委任有律師資格者，另應附具律師資
格證書及釋明委任人與受任人有民事訴訟法第466條之一第一項
但書或第二項（詳附註）所定關係之釋明文書影本。
中    華    民    國    95    年    5     月    25    日
                                    書記官  黃慶霽
附註：
民事訴訟法第四百六十六條之一（第一項、第二項）：
對於第二審判決上訴，上訴人應委任律師為訴訟代理人。但上訴
人或其他法定代理人具有律師資格者，不在此限。
上訴人之配偶、三親等內之血親、二親等內之姻親，或上訴人為
法人、中央或地方機關時，其所屬專任人員具有律師資格並經法
院認為適當者，亦得為第三審訴訟代理人。


司法院資訊處製作；財團法人民間司法改革基金會備份。
